臺灣板橋地方法院民事裁定　　　　　94年度繼字第516 號
聲　請　人　乙○○
上列聲請人聲請對被繼承人甲○選任遺產管理人事件，本院裁定
如下：
    主      文
選任財政部國有財產局臺灣北區辦事處為被繼承人甲○（男、明
治39年8 月8 日生、生前籍設在日據時期之台北廳八里堡貴子坑
庄參佰貳拾參番地）之遺產管理人。
准對被繼承人甲○之繼承人為承認繼承之公示催告。
被繼承人甲○之繼承人，應自前項公示催告最後登載新聞紙之日
起，壹年內承認繼承，上述期限屆滿，無繼承人承認繼承時，被
繼承人甲○之遺產，於清償債權，並交付遺贈物後，如有賸餘即
歸屬國庫。
程序費用由被繼承人甲○之遺產負擔。
    理      由
一、按繼承開始時，繼承人之有無不明，而無親屬會議或親屬會
    議未於1 個月內選定遺產管理人者，利害關係人或檢察官得
    聲請法院選任遺產管理人，並由法院依公示催告程序，定6
    個月以上之期限，公告繼承人，命其於期限內承認繼承，民
    法第1177條、第1178條規定甚明。
二、本件聲請意旨略以：被繼承人甲○（男、明治39年8 月8 日
    生、生前籍設在日據時期之台北廳八里堡貴子坑庄參佰貳拾
    參番地），於日據時期大正9 年（即民國9 年）10月11日死
    亡，並遺有座落於台北縣泰山鄉○○段202 地號土地，地目
    旱，面積862.30平方公尺，該土地乃聲請人與甲○等人共有
    ，甲○持分為18分之1 ，有土地登記簿謄本可稽。依土地登
    記謄本記載，甲○住址為空白，經向新莊市地政事務所申請
    日據時期土地登記簿謄本貴子坑段219 地號（重測後為明志
    段202 地號）載明，甲○之日據時期住所為台北廳八里堡貴
    子坑庄參佰貳拾參番地，經向泰山鄉公所申請日據時期謄本
    發現，甲○（戶主）已於日據時期大正9 年（即民國9 年）
    10月11日死亡。由於甲○業已死亡，其繼承人有無不明，甲
    ○與聲請人同為土地共有人，共有土地之處分、變更及設定
    負擔，應得共有人全體之同意，民法第819 條第2 項定有明
    文，甲○之土地持分僅18分之1 ，卻因甲○之繼承人無法認
    定，致未能取得共有人全體之同意，影響整筆土地之有效利
    用，為此，依民法第1178條第2 項、非訟事件法第149 條之
    規定（現行非訟事件法全文僅112條，聲請人應係指民國94
    年2 月5 日修正後公布但尚未施行之非訟事件法第149 條，
    此處應予更正刪除），聲請選定財政部國有財產局臺灣北區
    辦事處為被繼承人甲○之遺產管理人等語。
三、次按國有財產局係依國有財產法第9 條設立之機關，依法綜
    理國有財產事務，而所謂國有財產，係指國家依據法律規定
    或基於權利行使，或由於預算支出，或由於接受捐贈所取得
    之財產，又該法所指之權利，則係指地上權、地役權、典權
    、抵押權、礦業權、專利權、著作權、商標權及其他財產上
    之權利而言，此觀國有財產法第2 條第1 項、第3 條第1 項
    第4 款規定自明，是國家「依據法律規定．．．所取得之財
    產」、「財產上之權利」，均屬國有財產之範圍，而為國有
    財產局職掌之業務範圍。而民法第1185條無人承認繼承之賸
    餘財產，歸屬國庫之規定，賦予國庫對於將來遺產之歸屬有
    期待權（參見院字第2213號解釋意旨），解釋上應屬上開國
    有財產法所定依據法律規定取得之財產權之一種，故法院通
    知國有財產局有此種國家依法應得之期待權時，國有財產局
    依國有財產法之職掌，即應積極辦理。
四、經查：聲請人主張之事實，業據聲請人提出土地登記簿謄本
    、日據時期土地登記簿謄本、台北縣泰山鄉戶政事務所核發
    之日據時期甲○戶籍謄本各1 件為證，堪信為真實。本院考
    量被繼承人甲○之遺產亟待管理，依前開司法院之解釋及國
    有財產法之規定，並斟酌遺產管理人之職務，依民法第1179
    條之規定，其程序相當複雜，任務頗為繁重，為保障債權人
    之利益及期程序之公正、公信起見，本院認選任財政部國有
    財產局臺灣北區辦事處為被繼承人甲○之遺產管理人，應較
    為適當，並依民法第1178條第2 項後段規定，併定期命繼承
    人為承認繼承之公示催告如主文所示。
五、再者，財政部國有財產局為代管無人承認繼承之遺產，制定
    有「代管無人承認繼承遺產作業要點」，就國有財產局經法
    院選任為遺產管理人之案件，自遺產清理、管理以至處分，
    設有詳細之規定，足見代管無人承認繼承之遺產，應屬國有
    財產局依法應執行之事務甚明，而被繼承人之遺產，由遺產
    管理人完成事務以前，是否仍有賸餘，尚無從知悉，且與遺
    產管理人是否確實執行職務，至有關係，縱無賸餘，因本件
    被繼承人遺有不動產，遺產管理人墊付之管理費用，於遺產
    處分時亦可請求歸墊，併此敘明。
六、依非訟事件法第8 條第2 項、民事訴訟法第78條，裁定如主
    文。
中　　華　　民　　國　　94　　年　　6 　　月　　23　　日
                  家事法庭  法　官　黃惠瑛
以上正本係照原本作成
如對本裁定抗告須於裁定送達後10日內向本院提出抗告狀
中　　華　　民　　國　　94　　年　　6　 　月　　23　　日
                            書記官　林月蓉
